臺灣高等法院刑事判決　　　　　　　　　　　　　九十一年度上訴字第二九三○號
　　上　訴　人
　　即　被　告　丙○○　男　三.
　　選任辯護人　吳忠勇律師
右上訴人，因偽造文書案件，不服臺灣板橋地方法院，九十一年度訴字第四九號，中
華民國九十一年八月八日第一審判決（起訴案號：臺灣板橋地方法院檢察署八十九年
度偵字第四一一六號）提起上訴，本院判決如左：
    主      文
上訴駁回。
    事      實
一、丙○○係車號ＮＰ－三一五號營業小客車之持有人，將該車靠行於新竹縣竹北市
    ○○街七十八號一樓溫貽元經營之「聯興汽車行」。該營業小客車於民國（下同
    ）八十六年至八十七年間有多次交通違規紀錄，依靠行契約，雖主管機關向聯興
    汽車行寄發罰單，仍應由丙○○負最終局繳納罰款之責。丙○○明知該車於八十
    七年四月十五日出租與甲○○十餘日，即終止租約，竟為卸免繳納罰款之責，萌
    生使公務員登載不實之概括犯意，先於八十八年二月二十二日將甲○○於八十七
    年間簽立，記有租期起日為「八十七年四月十五日」向丙○○承租上揭車輛之「
    計程車租賃契約書」影本一件，交與不知情之聯興汽車行承辦人乙○○，辦理編
    號000000000號違規單，指定駕駛人為甲○○；嗣因聯興汽車行又陸續
    收受編號二二一、九三四九、一六八、五八四、五八五號違規單，竟於八十八年
    四月間某日，在臺北縣永和市某處，變造上揭「計程車租賃契約書」中租期起日
    為「八十五年四月十五日」，再交與不知情之乙○○，於八十八年四月三十日持
    向新竹縣新埔鎮○○路○段五八號交通部公路局新竹區監理所（現更名為交通部
    公路總局新竹區監理所）行使，足以生損害於甲○○及公路管理之正確性。嗣由
    交通部公路局新竹區監理所於八十八年二月二十四日以（八八）竹所稽違Ｂ字第
    一四二四號函及八十八年四月三十日以（八八）竹監稽違Ｂ字第二一七一號函轉
    臺北縣樹林市○○路二四八巷七號交通部公路局臺北區監理所（現更名為交通部
    公路總局臺北區監理所），由承辦公務員將上開編號000000000號違規
    案，於八十八年三月十九日登載於電腦管制；又於八十八年五月十二日將上揭編
    號一六八、二二一、五八四、五八五及九三四九號違規案登載於電腦管制，而改
    罰甲○○，足以生損害於甲○○及公路管理之正確。
二、案經甲○○訴請臺灣臺北地方法院檢察署呈請臺灣高等法院檢察署令轉臺灣板橋
    地方法院檢察署檢察官偵查起訴。
    理      由
一、訊據上訴人即被告丙○○對於其係ＮＰ─三一五號營業小客車持有人，將車靠行
    於竹北市聯興汽車行，約定交通罰單應負終局責任及其曾將車租與甲○○使用十
    餘日暨曾交付「計程車租賃契約書」予聯興車行人員憑以辦理交通罰單更名處罰
    等情，均坦認不虛，核與聯興汽車行負責人溫貽元（偵卷三九頁、原審卷五七頁
    ）、租車之甲○○（偵卷七頁）所供相符，並有該「計程車租賃契約書（八十七
    年四月十五日簽訂）」影本一份在案（他字卷一二頁）可稽，該ＮＰ－三一五號
    營業小客車先後於八十八年二月二十二日及四月三十日，申請將違反道路交通管
    理事件通知單轉至該車承租駕駛人甲○○名下，編號000000000、二二
    一、九三四九、一六八、五八四、五八五之違規通知單二、三聯亦移由臺北區監
    理所列管，復有交通部公路總局新竹區監理所九十一年一月二十八日九一竹監六
    字第九一○一一一八號函及附件申請書、甲○○之身分證、駕駛執照及計程車租
    賃契約書等影本（原審卷三五至四二頁）；而上揭六件罰單，業經交通部公路總
    局臺北區監理所先後於八十八年三月十九日、五月十二日輸入電腦，此有該所九
    十一年二月二十一日九一北監營字第九一○三三七六號函及列管資料、新竹區監
    理所函文、計程車租賃契約書、違規通知單影本在卷（原審卷六二至七三頁）可
    佐。
二、被告雖矢口否認有何變造私文書及使公務員登載不實文書之犯行，辯稱伊僅交付
    一份八十七年四月十五日之「計程車租賃契約書」影本予聯興汽車行員工乙○○
    ，該日期為何會遭變造成八十五年四月十五日，伊全不知情，該車行曾經經營不
    善，可能是車行所為，與伊無關云云。惟查：
    (一)本件有關之「計程車租賃契約書」影本，其上原有之租期年份，已遭更改為阿
      拉伯數字「８５」有該契約書影本一份存卷（他字卷十一頁）可徵。
    (二)證人溫貽元證稱：「我們（按指聯興汽車行與被告）之間只有靠行契約書，被
      告跟計程車司機的租賃契約書原則是不會給我們（按指聯興汽車行），除非是
      要移轉罰單或者是辦其他的事情，如果有罰單，我都會先問他要不要繳罰單，
      如果他不繳，是由我的員工乙○○跟他拿資料來辦理移轉罰單。因為紅單是陸
      陸續續進來，所以要陸續辦理，監理所規定我辦理一次就需要一次契約書，被
      告是傳真計程車租賃契約書給乙○○」、「當時被告的部分是乙○○主辦的。
      記得他是傳真給乙○○，我只知道被告無法付罰款，所以我們就直接辦理移轉
      」、「．．．我這邊只有找到一份有傳真本轉印的租賃契約書，他的租期是記
      載八十七年四月十五日．．．」（原審卷一一二、一一八頁），堅稱本件有關
      之「計程車租賃契約書」影本係被告所交付，在偵查中更指出：「依我的立場
      不可能叫乙○○改（按指變造日期之事），我可以直接找丙○○收（罰款）。
      」（偵卷四九頁反面），表明確無要乙○○變造上開契約書租期之必要。
    (三)另證人乙○○證稱：「我承辦監理事業時，我送件有很多件，我不會去動手腳
      ，車主給我什麼資料，我就辦了，一般都是我到車主那裡拿資料。」「資料都
      是車主給我的，‧‧‧我沒有變造過契約。監理事業的事情很多，我不可能去
      變造，給我什麼資料我就辦什麼，我不可能去偽造，老闆也不能勉強我將不可
      能做通（的事）把他做通。」（本院卷九十一年十月十八日筆錄）指陳文書資
      料係被告所交付，伊絕無加以變造之情。
    (四)衡以本件之「計程車租賃契約書」所有空白處之關鍵文字均為被告所填寫，為
      被告所直承（同上筆錄），再參以該罰單之終局責任應歸被告，為被告所不否
      認等情，可見該契約書變造使用結果，對於被告最具利害關係，被告竟推稱可
      能係證人溫貽元或乙○○所變造（本院卷九十一年十月十八日辯護意旨狀參照
      ），殊無可採。
    (五)至於該二證人所供有關該租賃契約書影本究係以傳真方式或至被告家取得一節
      不相符合，因溫貽元非親辦之人，仍應以乙○○所供為可採，惟尚無礙於上開
      犯罪事實之認定，附此說明。
    (六)綜合上開直接、間接（包括情況）證據，被告空言否認將本件契約書之年度由
      阿拉伯數字「８７」變造為「８５」，無非畏罪飾卸之詞，要無可採。被告請
      求就其所寫文字送鑑定一節，因變造部分屬影印本，且僅有一阿拉伯數字，根
      本無從鑑定，爰認無此必要。本件事證已臻明確，被告犯行可以認定。
三、按被告明知告訴人甲○○非承租人，竟提供已終止效力之租賃契約與不知情之聯
    興汽車行辦理指定駕駛，使承辦公務員登載於其職務上製作之文書，足以生損害
    於告訴人甲○○及監理機關管理之正確，核其所為，係犯刑法第二百十四條之使
    公務員登載不實罪；又被告將租期變更而變造租賃契約後交與聯興汽車行乙○○
    ，持向公務員辦理指定駕駛，足以生損害於告訴人甲○○及監理機關管理之正確
    ，核其所為，係犯刑法第二百十六條、第二百十條之行使變造私文書罪。其變造
    之低度行為，應為其行使之高度行為所吸收。又被告多次使公務員登載不實之犯
    行，時間緊接，所犯係構成要件相同之罪，顯係基於概括犯意反覆為之，應論以
    連續之裁判上一罪，並加重其刑。公訴人雖僅就被告於八十八年四月三十日申請
    指定駕駛，使公務員登載不實之部分起訴，惟前開事實欄中未起訴部分，與前揭
    起訴有罪部分，有連續犯之裁判上一罪關係，法院自應併予審理。而被告所犯上
    開連續使公務員登載不實罪及行使變造私文書罪之間，有方法結果之牽連關係，
    應從一較重之行使變造私文書罪處斷。且被告將計程車租賃契約書交與不知情之
    乙○○向主管機關辦理指定駕駛，行使變造私文書，並使公務員登載不實，為間
    接正犯。
四、原審適用刑法第二條第一項後段、第五十六條、第二百十四條、第二百十六條、
    第二百十條、第五十五條、第四十一條第一項前段，罰金罰鍰提高標準條例第一
    條前段、第二條之規定，審酌被告犯罪動機、目的、手段、對告訴人及監理管理
    造成損害程度、犯罪後未坦承犯行等一切情狀，量處有期徒刑四月。並說明被告
    犯罪後，刑法第四十一條已於九十年一月十日修正、公布，自同月十二日起生效
    、施行，依該條第一項之規定，犯最重本刑為五年以下有期徒刑以下之刑之罪，
    而受六個月以下有期徒刑或拘役之宣告，因身體、教育、職業、家庭之關係或其
    他正當理由，執行顯有困難者，得以一元以上三元以下折算壹日（現已提高一百
    倍），易科罰金。比較新舊法，以新法有利被告，依刑法第二條第一項前段，應
    適用修正後刑法第四十一條第一項，諭知易科罰金之折算標準以三百元折算一日
    。經核於法並無違誤，應予維持。被告猶執前詞，空言否認犯罪，提起上訴，不
    能認為有理由，應予駁回。
據上論斷，應依刑事訴訟法第三百六十八條，判決如主文。
本案經檢察官沈明彥到庭執行職務。
中    華    民    國    九十一    年    十    二    月        四        日
                          臺灣高等法院刑事第十四庭
                              審判長法  官  陳  祐  輔
                          法  官  陳  國  文
                                    法  官  洪  昌  宏
右正本證明與原本無異。
如不服本判決應於收受送達後十日內向本院提出上訴書狀，其未敘述上訴之理由者並
得於提起上訴後十日內向本院補提理由書（均須按他造當事人之人數附繕本）。
                                    書記官  廖  月  女
中    華    民    國    九十一    年    十    二    月        六        日
附錄：本案論罪科刑法條全文
刑法第二百十條
偽造、變造私文書，足以生損害於公眾或他人者，處五年以下有期徒刑。
刑法第二百十四條
明知為不實之事項，而使公務員登載於職務上所掌之公文書，足以生損害於公眾或他
人者，處三年以下有期徒刑、拘役或五百元以下罰金。
刑法第二百十六條
行使第二百十條至第二百十五條之文書者，依偽造、變造文書或登載不實事項或使登
載不實事項之規定處斷。
